臺灣高等法院刑事裁定
111年度毒抗字第1037號
抗  告  人  
即  被  告  施家榮




上列抗告人因違反毒品危害防制條例案件，不服臺灣士林地方法
院111年度毒聲字第469號，中華民國111年10月31日裁定（聲請
案號：111年度毒偵字第1398號、111年度撤緩毒偵字第137、138
號、111年度聲觀字第410號），提起抗告，本院裁定如下：
    主  文
抗告駁回。                                              
    理  由
一、原裁定意旨略以：抗告人即被告施家榮前於民國102年間，
    因施用毒品案件，經臺灣臺北地方法院（下稱臺北地院）裁
    定令抗告人入勒戒處所觀察、勒戒後，認無繼續施用毒品之
    傾向，於102年5月10日執行完畢釋放，並經臺灣臺北地方檢
    察署以102年毒偵字第385號為不起訴處分確定。詎抗告人竟
    又基於施用第二級毒品甲基安非他命之犯意：㈠於109年8月1
    8日某時，在臺北市○○區○○○路0段0巷00弄00號3樓住所內，
    以將甲基安非他命置入玻璃球吸食器內燒烤吸食所生煙霧之
    方式，施用甲基安非他命1次。㈡於110年9月23日2時20分許
    為警採尿往前回溯96小時內某時，在新北市蘆洲區某友人住
    處，將甲基安非他命置入玻璃球吸食器燒烤吸食所生煙霧之
    方式，施用甲基安非他命1次。㈢復於111年7月14日12時許，
    在臺北市○○區○○○路0段00巷00弄00○0號1樓倉庫內，以將甲
    基安非他命置入玻璃球吸食器內燒烤吸食所生煙霧之方式，
    施用甲基安非他命1次。上揭各次施用第二級毒品之犯行，
    業據抗告人於警詢及偵查時坦白承認，就上開㈠部分有臺北
    市政府警察局偵辦毒品案件尿液檢體委驗單（尿液檢體編號
    ：139859）、台灣尖端先進生技醫藥股份有限公司（下稱台
    灣尖端生技公司）109年9月8日濫用藥物檢驗報告（尿液檢
    體編號：139859）可佐，且扣案之白色透明結晶體3包及棕
    色結晶體2包，經送鑑驗亦均檢出甲基安非他命成分，亦有
    臺北市政府警察局109年北市鑑毒字號276鑑定書在卷可稽。
    就上開㈡部分，有臺北市政府警察局偵辦毒品案件尿液檢體
    委驗單（尿液檢體編號：149343）、台灣尖端生技公司110
    年10月5日濫用藥物檢驗報告（尿液檢體編號：149343）可
    參，且扣案之淡棕色透明結晶1包，經送鑑驗後，檢出甲基
    安非他命之成分，則有交通部民用航空局航空醫務中心航藥
    鑑字第0000000號毒品鑑定書附卷可憑。就㈢部分，有臺北市
    政府警察局偵辦毒品案件尿液檢體委驗單（尿液檢體編號：
    157336）、台灣尖端生技公司111年8月2日濫用藥物檢驗報
    告（尿液檢體編號：157336）可考，且扣案之吸食器、玻璃
    球吸食器、殘渣袋、白色結晶1包，經送鑑驗均檢出含有甲
    基安非他命成分，有交通部民用航空局航空醫務中心111年8
    月3日航藥鑑字第0000000號毒品鑑定書在卷可證。是抗告人
    於上揭時、地，確有3次施用第二級毒品之事實，均堪認定
    。檢察官據以聲請觀察、勒戒，並無不恰。爰依毒品危害防
    制條例第20條第3項、第1項及觀察勒戒處分執行條例第3條
    第1項規定，裁定抗告人令入勒戒處所觀察、勒戒，其期間
    不得逾2月等語。
二、抗告意旨略以：本案檢察官於聲請觀察勒戒前，未给予抗告
    人即被告陳述意見之機會，有違正當法律程序。又抗告人目
    前工作為冷氣空調師父，收入起伏不定，而抗告人之雙親無
    業，年齡分別為69歲及72歲，需抗告人扶養、看護。另抗告
    人患有高血壓、心搏過速之宿疾，醫囑認應定時用藥及回診
    追蹤。如令抗告人至勒戒所進行觀察、勒戒，將使抗告人之
    工作、家庭生活陷入混亂，雙親更無人照護，是認抗告人有
    不適宜入勒戒處所觀察勒戒之情形。原審裁定漏未斟酌上開
    情事，遽對抗告人為觀察勒戒之處分，應有違誤。抗告人確
    實思慮不周、誤蹈刑章，惟經此一事件深感悔悟，爰懇請准
    予廢棄原裁定，另為適法之處置，俾利抗告人一方面得繼續
    工作、就醫之正常生活，一方面給予抗告人自新之機會等語
    。
三、按甲基安非他命為毒品危害防制條例第2條第2項第2款所規
    定之第二級毒品。次按犯毒品危害防制條例第10條之罪者，
    檢察官應聲請法院裁定，令被告入勒戒處所觀察、勒戒，其
    期間不得逾2月，同條例第20條第1項定有明文。毒品危害防
    制條例所規定之觀察、勒戒處分，其立法意旨在幫助施用毒
    品者戒除毒癮，該處分之性質非為懲戒行為人，而係為消滅
    行為人再次施用毒品之危險性，目的在戒除行為人施用毒品
    之身癮及心癮措施；觀察、勒戒係導入一療程觀念，針對行
    為人將來之危險所為預防、矯治措施之保安處分，以達教化
    與治療之目的，可謂刑罰之補充制度，從而毒品危害防制條
    例本身所規定之觀察、勒戒及強制戒治等保安處分，雖兼具
    自由刑之性質，卻有刑罰不可替代之教化治療作用，是對於
    施毒者有利不利之認定，端在何種程序可以幫助施用毒品之
    人戒除施用毒品之行為，尚非由法院逕行認定戒癮治療即係
    對施用毒品者較有利者，亦無僅因行為人之個人或家庭因素
    而免予執行之理。再按毒品危害防制條例第24條第1項之規
    定對於「初犯」及「3年後再犯」毒癮治療方式，採行「觀
    察、勒戒」與「附條件之緩起訴處分」並行之雙軌模式，並
    無「附條件之緩起訴處分」應優先於「觀察、勒戒」的強制
    規定。毒品危害防制條例規定之觀察、勒戒處分，係一種針
    對受處分人將來之危險所為預防、矯正措施之保安處分，目
    的係為斷絕施用毒品者之身癮及心癮，並屬強制規定。而該
    觀察勒戒之程式，僅於：⒈依據毒品危害防制條例第24條第1
    項規定，於檢察官先依刑事訴訟法第253條之1第1項、第253
    條之2第1項第4款至第6款或第8款之規定，為附條件之緩起
    訴處分時，不適用之；⒉或犯第10條之罪者，於犯罪未發覺
    前，自動向衛生福利部指定之醫療機構請求治療，醫療機構
    依據毒品危害防制條例第21條第1項規定，免將請求治療者
    送法院或檢察機關等情，可排除適用外；其餘就初犯或觀察
    勒戒、強制戒治執行完畢3年後再犯施用毒品罪之行為人，
    犯毒品危害防制條例第10條之罪者，檢察官即應向法院提出
    聲請裁定其入勒戒處所觀察、勒戒，且凡經檢察官聲請，法
    院亦僅得裁定令入勒戒處所執行觀察、勒戒，以查有無繼續
    施用毒品傾向，據以幫助受處分人（抗告人）徹底戒毒，並
    無自由裁量以其他方式替代或得以其他原因免予或暫緩執行
    之餘地。
四、經查：
  ㈠抗告人基於施用第二級毒品之犯意：分別於⒈109年8月18日某
    時，在臺北市○○區○○○路0段0巷00弄00號3樓住所內，以將甲
    基安非他命置入玻璃球吸食器內燒烤吸食所生煙霧之方式，
    施用甲基安非他命1次。⒉110年9月23日2時20分許為警採尿
    往前回溯96小時內某時，在新北市蘆洲區某友人住處，將甲
    基安非他命置入玻璃球吸食器燒烤吸食所生煙霧之方式，施
    用甲基安非他命1次。⒊111年7月14日12時許，在臺北市○○區
    ○○○路0段00巷00弄00○0號1樓倉庫內，以將甲基安非他命置
    入玻璃球吸食器內燒烤吸食所生煙霧之方式，施用甲基安非
    他命1次等各次施用第二級毒品之犯行，業據抗告人坦白承
    認（見毒偵1594卷第20、99頁、毒偵緝180卷第47頁、毒偵2
    096卷第10頁反面、第48至49頁、見毒偵1398卷第7至8、13
    、84至85頁），並有臺北市政府警察局偵辦毒品案件尿液檢
    體委驗單（尿液檢體編號：139859、149343、157336）、台
    灣尖端生技公司109年9月8日、110年10月5日、111年8月2日
    濫用藥物檢驗報告（尿液檢體編號：139859、149343、1573
    36）等在卷可稽（見毒偵1594卷第105、109頁、毒偵2096卷
    第55、57頁、毒偵1398卷第98頁及反面）。足徵抗告人之自
    白係與事實相符，堪以採信，從而，本件事證明確，抗告人
    各次施用第二級毒品之犯行，應堪認定。
　㈡又抗告人前因施用毒品案件，經臺北地院以102年度毒聲字第
    48號裁定送觀察、勒戒後，認無繼續施用毒品之傾向，於10
    2年5月10日執行完畢釋放，並經臺灣臺北地方檢察署檢察官
    以102年毒偵字第385號為不起訴處分確定，此後抗告人未再
    因施用毒品案件，受觀察、勒戒或強制戒治之處遇等情，有
    本院被告前案紀錄表附卷可參，堪認抗告人本件犯行之時間
    距其最近1次觀察、勒戒執行完畢釋放後，已逾3年，依前開
    說明，即應再予觀察、勒戒，不因其間另犯施用毒品罪經起
    訴、判刑或執行而有不同，亦不因檢察官在其間內曾為附命
    完成戒癮治療之緩起訴，有無完成戒癮治療等情而異其結果
    。至抗告人就上開㈠⒈、⒉所示施用第二級毒品犯行，固先由
    臺灣士林地方檢察署檢察官以109年度毒偵緝字第180號、11
    0年度毒偵字第2096號為附命完成戒癮治療之緩起訴處分，
    並於110年3月15日、111年3月2日分別確定，緩起訴期間均
    為1年6月，並應於緩起訴期間屆滿前完成戒癮治療等情，有
    上述緩起訴處分書與上揭本院被告前案紀錄表在卷可憑；惟
    抗告人於緩起訴處分期間，又再犯前揭㈠之⒊所示施用第二級
    毒品犯行，該署檢察官據此而於111年9月2日以111年度撤緩
    字第201、202號撤銷抗告人之緩起訴處分等情，已據本院核
    閱臺灣士林地方檢察署110年度緩字第384號、111年度緩字
    第293號執行卷宗、111年度撤緩字第201、202號偵查卷宗確
    認無訛。是抗告人為本件各次施用第二級毒品犯行前，未曾
    經觀察、勒戒、強制戒治執行完畢，檢察官斟酌抗告人以上
    數次經檢察官為附命完成戒癮治療之緩起訴處分卻仍再犯施
    用毒品之個案具體情節，依毒品危害防制條例第20條第1項
    之規定，向法院聲請觀察、勒戒，難認有何裁量逾越、濫用
    或違反比例原則之情。從而，原審以抗告人犯施用第二級毒
    品罪，依毒品危害防制條例第20條第1項規定，認檢察官之
    聲請為有理由，裁定令抗告人入勒戒處所觀察、勒戒，於法
    自無不合。
　㈢觀諸現行毒品危害防制條例全文，並無課以檢察官於聲請觀
    察、勒戒前或法院裁定前，應訊問被告是否同意觀察、勒戒
    之規定。又依毒品戒癮治療實施辦法及完成治療認定標準第
    4條第1項規定「檢察官為附命完成戒癮治療之緩起訴處分前
    ，應向被告說明緩起訴處分之應遵守事項，得其同意後，再
    指定其前往治療機構參加戒癮治療」可知，受戒癮治療者必
    須自行前往治療機構接受戒癮治療並遵守一定事項，一旦違
    反，其緩起訴處分即有可能遭到撤銷，並由檢察官依法繼續
    偵查或起訴。故如檢察官欲依毒品危害防制條例第24條規定
    ，以緩起訴方式替代觀察、勒戒時，自應訊問行為人是否同
    意接受戒癮治療。不欲為緩起訴之戒癮治療時，則無訊問之
    規定。準此，縱檢察官於偵查中並未就應聲請觀察、勒戒或
    給予緩起訴之相關裁量要件予以訊問或法院未開庭訊問被告
    ，均難謂違反正當法律程序。是抗告人主張檢察官未給予陳
    述意見之機會，有違正當法律程序云云，亦無可採。
　㈣又抗告人所陳雙親年邁、經濟狀況需要抗告人照顧等情，尚
    非屬法院是否准予裁定令抗告人入勒戒處所施以觀察、勒戒
    所需考量之因素，自不能執為免除觀察、勒戒處分之理由。
    至抗告人於檢察官依法執行其觀察勒戒時，是否確有觀察勒
    戒處分執行條例所定不能執行之情形，則屬執行之事項，亦
    非法院是否准予裁定令抗告人入勒戒處所施以觀察、勒戒所
    應考量者。是抗告意旨以前詞請求撤銷原裁定云云，尚非有
    據。
五、綜上所述，原審以抗告人確有施用第二級毒品之犯行，因而
    裁定令抗告人入勒戒處所觀察、勒戒，核其認事用法，並無
    違法或不當。抗告意旨執前詞指摘原裁定不當，為無理由，
    應予駁回。
據上論斷，依刑事訴訟法第412條，裁定如主文。
中　　華　　民　　國　　111 　年　　12　　月　　7 　　日
                  刑事第二庭    審判長法　官  遲中慧　　
                                      法　官  顧正德　
                                      法　官  黎惠萍
以上正本證明與原本無異。
不得再抗告。
                                      書記官  楊筑鈞
中　　華　　民　　國　　111 　年　　12　　月　　7 　　日